臺灣高等法院刑事判決
111年度上訴字第380號
上  訴  人  
即  被  告  李○○



選任辯護人  周信宏律師（法扶律師）
上列上訴人因家暴殺人案件，不服臺灣桃園地方法院110年度重
訴字第11號，中華民國110年12月3日第一審判決（起訴案號：臺
灣桃園地方檢察署110年度偵字第8620號、第11830號），提起上
訴，本院判決如下：
    主  文
上訴駁回。
    事  實
一、李○○與張○○為男女朋友，共同居住○○○市○○區○○街000巷00號
    （下稱南華街住處），兩人間具有家庭暴力防治法第3條第2
    款所定之家庭成員關係。李○○於民國110年2月20日晚間7時
    許在南華街住處，因與張○○發生衝突後受其打罵，遂拿起塑
    膠水桶攻擊張○○，惟遭搶去水桶後，心生怒意，乃至床邊置
    物盒中取出張○○放置該處之水果刀，李○○雖對人體腹部內有
    胃、脾臟、胰臟、肝臟、膽、腸等重要臟器及動靜脈血管，
    若持水果刀等尖銳刀刃朝人體腹部刺擊，可能導致他人臟器
    破裂或血管遭割裂大量出血而發生死亡結果此節，有所認識
    及預見，竟仍基於若因此導致張○○死亡亦不違其本意之殺人
    不確定故意，持前開水果刀朝張○○刺擊數刀，除造成張○○頭
    部左前額受有切割傷1處（傷口長度5公分，深度0.5公分，
    切開頭皮下軟組織，造成局部軟組織出血）、臉部左眉外側
    受有切割傷1處（傷口長度2公分，深度0.5公分，切開皮下
    軟組織，造成局部軟組織出血）、左手虎口處大拇指基部內
    側受有淺切割傷（傷口長度0.8公分，防禦抵抗傷）等傷害
    外，因其中一刀係朝張○○上腹部刺擊（位置為距頭頂55.5公
    分、距身體中線正中0公分到右側2.5公分處），致張○○上腹
    部正中處受有刺傷1處（傷口長度2.5公分，創徑深度約15.5
    公分，創徑方向為往下往後、偏向右，刺破腹腔內主要動脈
    分支【上腸繫膜動脈】，造成大量出血，積存血水超過2,50
    0毫升於腹腔內，且有臟器蒼白情形)。李○○見張○○遭刺擊而
    倒地無力抵抗後，盛怒之下，除繼續持刀刺擊外，又再持酒
    瓶朝張○○之頭部揮擊，使張○○頭頂部大片頭皮下出血（出血
    面積19公分×11公分）。嗣李○○見張○○已無反應，始以其持
    用之0000000000門號行動電話撥打110報案。經員警據報到
    場處理而將張○○送往沙爾德聖保祿修女會醫療財團法人聖保
    祿醫院（下稱聖保祿醫院）救治，於同日晚間8時9分到院急
    救，惟於同日晚間9時50分許，經醫師停止急救宣告死亡。
    李○○則遭員警帶回派出所偵辦，並在前開住處內扣得水果刀
    2支（其中1支刀柄已斷裂）、酒瓶1瓶及塑膠水桶1個等物，
    而查悉上情。
二、案經張○○之弟張○評訴由桃園市政府警察局桃園分局報告臺
    灣桃園地方檢察署檢察官偵查起訴。
    理  由
壹、證據能力方面：
一、本判決下引具傳聞性質之各項供述證據經本院於審判期日調
    查證據時提示並告以要旨後，當事人及辯護人均未於言詞辯
    論終結前就證據能力部分有所異議（見本院卷第154至157頁
    、第577至581頁），本院審酌上開證據資料製作時之情況，
    尚無違法不當及證明力明顯過低之瑕疵，認以之作為證據應
    屬適當，揆諸刑事訴訟法第159條之5規定，應均有證據能力
    。
二、至本件認定事實所引用之非供述證據，並無證據證明係公務
    員違背法定程式所取得，亦查無顯不可信或不得作為證據之
    情形，且經本院於審判期日依法進行證據之調查、辯論，被
    告於訴訟上之程序權即已受保障，亦應有證據能力。
貳、認定犯罪事實所憑之證據及理由：　　
一、訊據被告李○○固坦認其與被害人張○○為男女朋友，在南華街
    住處同居。其於110年2月20日晚間7時許在前開住處，因與
    被害人發生口角衝突而受打罵，遂拿起塑膠水桶反擊，惟遭
    被害人搶去水桶後，又在房間床頭置物盒內取出水果刀後朝
    被害人刺擊，過程中該水果刀之刀刃自刀柄處斷裂，嗣被害
    人倒地後，其再持酒瓶朝被害人之頭部揮擊等事實，惟矢口
    否認有何殺人之犯行，辯稱：我長期遭被害人虐待，於案發
    當晚又遭被害人辱罵、毆打，遂拿起塑膠水桶抵擋，但遭被
    害人搶走水桶，基於防衛才到房間取出水果刀，朝被害人刺
    擊，並無殺人故意等語。辯護人除主張後述減刑事由外，另
    以被告是遭被害人毆打施暴，被告僅得以塑膠水桶勉為抵禦
    ，惟反遭被害人奪走水桶，被告始基於防衛意思持水果刀刺
    向被害人，以求被害人之施暴行為消停，被告並無殺人犯意
    ，且其前開所為係屬正當防衛等語。
二、查被告與被害人為男女朋友，在南華街住處同居，被告於11
    0年2月20日晚間7時許在前開住處，因與被害人發生口角衝
    突並受其打罵，遂拿起塑膠水桶攻擊被害人，惟遭被害人搶
    去水桶，乃從床邊置物盒內取出被害人所放置之水果刀，以
    持該水果刀朝被害人刺擊，其中一刀刺中被害人上腹部，過
    程中該水果刀刀刃並自刀柄處斷裂，被告乃又持另把水果刀
    攻擊，嗣被告見被害人倒地已無力抵抗後，盛怒之下除繼續
    持刀刺擊外，又再持酒瓶朝被害人之頭部揮擊等情，為被告
    於警詢、偵查、原審及本院所坦承（見相驗卷第20至22頁、
    第31頁、第131頁；110年度偵字第8620號卷【下稱偵8620號
    卷】第169至170頁；原審卷第27至34頁、第82頁；本院卷第
    152頁），並有被告於110年2月20日就診之聖保祿醫院診斷
    證明書、被害人之相驗照片及解剖照片、員警拍攝案發現場
    之地板、桌面、床、牆面、沾有血跡之扣案水果刀2把（其
    中1把刀柄已斷裂）、前開塑膠水桶、酒瓶及被告案發時所
    穿衣物之現場勘察照片、法務部法醫研究所（110）醫鑑字
    第1101100374號解剖報告書暨鑑定報告書附卷可稽（見相驗
    卷第55頁、第71頁、第84至96頁、第100至105頁、第113至1
    15頁、第167頁、第171至172頁；偵8620號卷第61頁；原審
    卷第234至238頁），暨前開沾有血跡之水果刀、塑膠水桶、
    酒瓶及被告案發時所穿衣物扣案可資佐證，該等扣案物品經
    送內政部警政署刑事警察局鑑定結果，認前開血跡均與被害
    人血跡之DNA-STR型別相符此節，復有上開刑事警察局刑生
    字第1100023513號鑑定書在卷可憑（見原審卷第152至155頁
    ），是此部分之事實應堪認定。
三、被害人上腹部處所受銳器傷，經解剖觀察結果：被害人上腹
    部（距頭頂55.5公分、距前中線正中0公分到右側2.5公分處
    ）有1處傷口長度2.5公分、銳端在9點鐘方向、鈍端在3點鐘
    方向之刺傷，該刺傷之創徑方向為由上往下、由右偏向左、
    由前往後，創徑深度約15.5公分，刺破上腸繫膜動脈，造成
    大量血腹（血水積存超過2,500毫升）等情，有被害人之檢
    驗報告書（見相驗卷第150至151頁）、相驗屍體證明書（見
    相驗卷第179頁）、相驗照片10張（見相驗卷第187至189頁
    ）、法務部法醫研究所（110）醫鑑字第1101100374號解剖
    報告書暨鑑定報告書（見相驗卷第167頁、第170頁）在卷可
    參，復經法務部法醫研究所法醫師鑑定研判認：死者身上主
    要於上腹部、左前額、左眉外側和左手虎口有4處銳器傷，
    其中於上腹部的刺傷最為嚴重，刺入腹腔內，創徑深度約15
    .5公分，創徑方向為往下往後、偏向左，刺破腹腔內主要的
    動脈分支（上腸繫膜動脈），造成大量出血積存於腹腔內（
    血水超過2,500毫升），且有臟器蒼白情形，研判死者因遭
    他人以銳器刺傷腹部，刺破上腸繫膜動脈造成大量出血，最
    後因低血容性休克而死亡；死亡原因為：遭他人以銳器刺傷
    腹部，造成刺破上腸繫膜動脈大量出血，導致低血容性休克
    而死亡；死亡方式為他殺等情，亦有上開解剖報告書暨鑑定
    報告書在卷可稽（見相驗卷第171至172頁），是被害人所受
    致命傷應為該上腹部之刺傷，亦堪認定。
四、被告案發隔日上午於警詢中供稱：被害人一回到家就以台語
    罵我「幹你娘機掰」，我也罵回去，之後對方就用手打我的
    臉部及頭部，我用水桶反擊亂揮，後來水桶被對方搶走，我
    就拿刀刺他，刺了很多地方，然後他就倒地了，但是因為我
    很生氣，我又拿酒瓶打他的頭、身體及臉部。…因為對方喝
    酒後對我的毆打，我想要「回手」，就拿了刀把他刺下去。
    …我拿水桶打他的頭部及背部，拿刀刺對方的腹部，在他倒
    地後，我還是一直刺，刺他的臀部，還有拿酒瓶打他的頭部
    、身體、臉部，…腹部那一刀在胸部下面一點（見相驗卷第2
    0至21頁）；水桶是在廁所門口拿的，水果刀是從床頭旁邊
    的置物盒裡拿的，酒瓶是在廚房門口地上拿的（見相驗卷第
    26頁）；他倒地後就沒攻擊我了，我認為他沒有反擊能力，
    倒地後我有刺他等語（見相驗卷第30頁）；於110年2月21日
    偵查中稱：死者回來就罵我，然後我就回嘴，他就動手打我
    ，他罵我三字經，並罵我關於交友狀況的事情，我回嘴後他
    就徒手打我的臉、頭部跟手部、身體，我一開始有阻擋他，
    並用腳踢開他，我就一直踢，他就跌倒，但他一下子就爬起
    來，我就拿水桶要打他，但水桶被他搶走，他又用水桶打我
    ，於是我就衝去房間，拿房間内的刀子刺他，那個房子是我
    們一起住的，所以我知道刀子放哪。我一開始先刺他的腹部
    ，就接著繼續刺他的臀部，其他部位我沒有印象，我也忘記
    刺了多少次，可能有10次，刺完後我就拿空酒瓶攻擊其頭部
    、身體跟臉部等語（見相驗卷第131頁）；於同年3月30日偵
    查中稱：他回家後，心情不好就開始罵我，我就跟他回嘴，
    於是他就動手打我。那天吵架是在吵我交友狀況的事，我被
    他打後，頭很痛，臉也很痛，他就繼續打，他把我壓在床上
    ，又要繼續毆打我，我用腳抵住他，踢了好一陣子才終於把
    他踢下去，他又爬起來又要打我，我隨手拿可以擋的東西擋
    他，我後來才知道我拿了水桶，當時我不知道。水桶後來被
    他搶過去，他還反打我，他的力氣很大，我趕快跑，他睡覺
    的床旁邊有放一把刀子，我當時慌張就把刀拿起來，我想說
    劃傷他一下，沒想到居然刺這麼深。我不記得我刺了幾下。
    我刺完後，他倒下，我以為他酒醉，他倒在地上，我繼續拿
    酒瓶打他的頭，我當時很氣憤他為什麼要常常打我等語（見
    偵8620號卷第169至170頁）；於原審稱：（法官問：被害人
    罵完你後，對你動手，於是你就拿起水桶抵擋，是否如此？
    ）這時候我還沒有拿起水桶，那時候被害人打我還沒打完，
    被害人打了我一陣子，打完一陣子之後，我就隨手拿起水桶
    ，水桶就放在床旁邊。…我右手持刀就直直的直接朝被害人
    刺過去。…被害人倒地後，我就拿酒瓶砸他頭，砸幾下我沒
    有印象，因為我氣他常常打罵我等語（見原審卷第27至29頁
    ）；於本院亦稱確有持水果刀刺中被害人，對被害人因遭刺
    中肚子流血過多而死亡此節沒有意見等語（見本院卷第152
    頁）。是被告上開歷次供述均已自承確有持扣案水果刀刺中
    被害人上腹部甚明。被告原審辯護人雖為其辯稱可能是被害
    人攻擊被告或搶奪水果刀時，身體往前之力道使自己「主動
    」以身體就刃（見原審卷第164頁、第464至477頁、第528頁
    ），非被告主動刺入被害人上腹部云云，然此與前引被告本
    身所述即有不符，況原審辯護人僅因該腹部銳器傷之創徑方
    向為由上往下，且被告身高比被害人矮，即主張若是被告主
    動攻擊被害人上腹部，刀刃刺入路徑會呈水平或由下往上刺
    ，再因此推論被告當時應是呈現往後退之抵禦姿態云云，忽
    略縱使是身高較矮之被告舉起手來也能高於被害人上腹部，
    以由上往下之角度刺入被害人上腹部並無困難此節，自難認
    屬可採。準此，被告既確有持刀刺擊被害人上腹部，且被害
    人係因該上腹部之銳器傷刺破上腸繫膜動脈造成大量出血，
    最後因低血容性休克而死亡，業如前述，則被告持上開水果
    刀朝被害人上腹部刺擊成傷與被害人之死亡結果間，具有相
    當因果關係，亦堪認定。
五、按被害人所受之傷害程度，固不能據為認定有無殺人故意之
    唯一標準，但被害人之受傷狀況與認定行為人之下手情形有
    關，於審究行為人之犯意方面，仍不失為重要參考資料（最
    高法院98年台上字第5614號、98年台上字第5822號判決要旨
    及18年上字第1309號、17年上字第718號判例意旨參照），
    是加害人主觀上有無殺人犯意，應就一切證據詳查審認，舉
    凡犯罪動機、案發情境、兇器種類、行兇過程、傷害部位、
    傷痕多寡、傷勢輕重、受傷處是否為致命部位及犯後態度等
    一切情狀，本於經驗及論理法則，綜合判斷而為認定之標準
    。本案被告雖辯稱其只有傷害被害人之意思，也有叫救護車
    送醫，並無殺人犯意等語，惟查：
㈠、被告於警詢中經問及犯罪動機時，陳稱：因為這個月遭到對
    方言語及精神上的羞辱，然後因為對方喝酒對我的毆打，我
    想要回手，就拿了刀把他刺下去等語（見相驗卷第20頁），
    於偵查中亦稱：我之前就被死者毆打，他經常辱罵我等語（
    見偵8620號卷第169頁），可徵被告與被害人間平日相處即
    有衝突，被告因而心生怨懟。
㈡、又依被告於原審所述：我有拿這兩把扣案水果刀攻擊被害人
    ，我右手是拿斷裂的那把水果刀，斷掉的刀柄我就隨手丟在
    房間裡面，被害人被我刺了以後，我就再拿起另外一把（水
    果刀）等語（見原審卷第31至32頁），可知被告用以刺擊被
    害人上腹部者，應為該把刀柄已斷裂之水果刀。而該把水果
    刀之刀刃長10公分，其刀刃尖端質地鋒利無比，有扣案之水
    果刀照片1張附卷可按（見相驗卷第113頁之照片及原審卷第
    105頁刑案現場勘察報告所載），觀諸該水果刀之長度、硬
    度、銳利度，若持之往人體要害部位刺入，顯足以置人於死
    。而人體腹部內有胃、脾臟、胰臟、肝臟、膽、腸、腹部內
    臟動靜脈血管及其他臟器，苟以尖銳刀械刺入，該等臟器均
    將破裂，足以致死，縱非直接刺入器官，亦極可能因體內動
    脈血管遍布，而割裂動脈導致大量出血休克死亡等情，此為
    具一般生活經驗及智識程度者均知之常識，被告於案發當時
    已年滿52歲，自陳教育程度為高職畢業（見本院卷第584頁
    ），當係具有相當社會經驗且智識健全之成年人，則其對持
    該扣案水果刀朝被害人之上腹部要害部位刺擊，將可能造成
    被害人之器官功能受創或大量出血致休克死亡此節，自有所
    認識、預見。此外，該把刀柄斷裂之水果刀刀刃長度為10公
    分，造成被害人上腹部致命傷之傷口創徑深度竟達15.5公分
    ，亦可徵被告當時之刺擊力道十分猛烈，才會在有彈性之人
    體上腹部組織造成創徑深度超過刀刃長度達5.5公分之傷口
    甚明。
㈢、另依被告於警詢中自陳：被害人倒地後就沒攻擊我了，我認
    為他沒有反擊能力，倒地後我有刺他（見相驗卷第30頁），
    …被害人倒地後，因為我很生氣，我又拿酒瓶打他的頭、身
    體及臉部（見相驗卷第20頁），…被害人倒地後，我還是一
    直刺，刺他的臀部，還有拿酒瓶打他的頭部、身體及臉部等
    語（見相驗卷第21頁），亦可認被告見被害人倒下已無力抵
    抗後，非但未即時將被害人送醫急救，反繼續持刀刺擊被害
    人，更又拿酒瓶朝被害人頭部敲擊，致被害人受有前述頭頂
    部大片頭皮下出血（出血面積19公分×11公分）之傷害。
㈣、是綜合被告原已對被害人心生怨懟，其所持兇器之種類為銳
    利之水果刀，下手之部位為人體上腹部要害，攻擊力道甚猛
    足以刺入上腹部達15.5公分，持刀刺擊次數自陳有多次，被
    害人倒地無力反抗後未立即送醫急救，反繼續持刀刺擊，更
    再拿酒瓶敲擊被害人頭部要害，最後造成被害人因大量出血
    ，導致低血容性休克而死亡等情，顯可認被告應至少具有其
    行為縱使造成告訴人死亡，亦不違背其本意之殺人不確定故
    意，至為明確，其辯稱僅有傷害犯意云云，殊非可採。
六、被告雖主張本案是被害人先攻擊被告，被告只是基於防衛之
    意思，應構成正當防衛或防衛過當等語。惟按刑法第23條規
    定之正當防衛要件，以遇有現在不法之侵害，始能成立，如
    不法侵害已過去，或預料有侵害而不法侵害尚未發生，則其
    加害行為，自無正當防衛可言。又正當防衛之防衛行為須具
    有「必要性」，亦即其防衛之反擊行為，須出於客觀上必要
    且非屬權利濫用，如該項反擊行為顯然欠缺必要性，即不能
    成立正當防衛。經查：
㈠、依被告案發後至聖保祿醫院就診之診斷證明書（見相驗卷第5
    5頁）、被告案發後所拍攝傷勢照片（見原審卷第118至122
    頁）、因受羈押處分入臺北女子看守所時拍攝之照片觀之（
    原審卷第382頁），被告於本案中亦受有頭部外傷、右耳淺
    撕裂傷、雙膝擦傷等傷害，固可認其應有受到被害人之攻擊
    （另所受右手掌淺撕裂傷，被告稱是刺被害人時導致自己也
    劃傷，見相驗卷第22頁）。但由被告就案發過程之描述中，
    最早於警詢中僅稱：「我用水桶反擊亂揮，後來水桶被對方
    搶走，我就拿刀刺他…」等語（見相驗卷第21頁），並未提
    到被害人搶下水桶後有再反打被告，之後於偵查中才提及此
    節（見相驗卷第131頁）；而關於酒瓶部分，被告於警詢中
    稱：酒瓶是在廚房門口地上拿的（見相驗卷第26頁），於原
    審原亦稱酒瓶是在現場照片中紅白透明塑膠袋中所取出（見
    原審卷第30頁，另參見相驗卷第90頁下方、第91頁上方之現
    場照片），然被告於原審110年5月18日準備程序中，又突然
    指稱酒瓶是被害人先拿的，他要拿酒瓶打我，我刺他的時候
    ，被害人拿著酒瓶，被害人倒下的時候，我才從他的手上拿
    酒瓶砸他的頭等語（見原審卷第82頁），與先前僅稱被害人
    有拿水桶反打，及酒瓶是被告自行拿取等情均不相符；再參
    以被告有後述撥打110報警時謊稱是被害人自己持刀捅自己
    之情事，可徵被告迭有畏罪卸責之情事，所述實難以盡信，
    現被害人業已死亡，且無其他證據可佐，是本案衝突發生之
    原因及由何人先出手攻擊，已難確知，尚難僅憑被告片面所
    述，即認必定是被害人先出手攻擊被告。
㈡、縱如被告所辯，乃係被害人先出手毆打被告，但由被告於警
    詢中經問及犯罪動機時，答稱：因為對方喝酒後對我的毆打
    ，我想要「回手」，就拿了刀把他刺下去（見相驗卷第20頁
    ），「因為我很生氣」，我又拿酒瓶打他的頭、身體及臉部
    等語（見相驗卷第20頁），於偵查中稱：「（為何他倒下還
    要刺他？）因為我當時很氣」等語（見偵卷第170頁），於
    原審稱：「（你為何在被害人倒下之後還要拿酒瓶砸他的頭
    ？）氣他常常打罵我」等語（見原審卷第29頁）。按被告持
    刀刺中被害人，被害人因而倒地，被告再持酒瓶砸頭，乃係
    一連貫動作，一般只有可能因見到被害人中刀倒地受到驚嚇
    而停手，應無見到被害人中刀倒地後反而更生氣加碼攻擊之
    理，則由被告於被害人倒地後仍氣到要拿酒瓶砸被害人頭部
    多次此情可知，被告先前持刀刺擊被害人時，應已是基於報
    復洩憤之心態，方於被害人中刀倒地後，仍承前怒氣而加碼
    攻擊，是被告持刀刺擊被害人時，已非以防衛為主要目的甚
    明。
㈢、再者，被害人主要是以徒手攻擊，而被告稱水桶是其在廁所
    門口拿取（見相驗卷第26頁）、水果刀是在床頭旁邊的置物
    盒裡（見相驗卷第26頁），可徵被告與被害人發生衝突時，
    仍有一定之活動空間，已難認有以持刀刺傷被害人方式為反
    擊防禦之必要。參以被告於原審陳稱：「（被害人罵完妳後
    ，對妳動手，於是妳就拿起水桶抵擋，是否如此？）這時候
    我還沒有拿起水桶，那時候被害人打我還沒有打完，被害人
    打了我一陣子後，打完一陣子之後，我就隨手拿取水桶」等
    語（見原審卷第28頁），亦可知被害人縱有徒手毆打被告，
    但中間已經一度打完，應係被告不甘被打，而又拿起水桶反
    擊，才衍生第二波衝突，被告隨即又特地自置物盒裡拿取水
    果刀，亦可佐證被告當係於盛怒之下，基於反擊被害人以洩
    憤之意思而持刀刺擊被害人，而非其所稱之以防衛為主要目
    的。揆諸前揭說明，本案既難認被告係基於防衛之意思為之
    ，即無適用正當防衛規定之餘地。
七、綜上所述，被告及辯護人上開所辯，均非可採。本案事證明
    確，被告犯行堪以認定，應予依法論科。
八、被告原審辯護人雖曾聲請傳喚證人即法務部法醫研究所鑑定
    人曾柏元、證人即臺灣桃園地方檢察署法醫師孫孝賢到庭作
    證，欲證明①被害人有企圖用手奪取被告手中水果刀、②被告
    無從預見被害人腹部已出血，自無殺人之間接故意、③被告
    用酒瓶敲擊被害人頭部是為減緩被害人行動力，並無殺人故
    意、④被害人之死亡結果不可歸責於被告等情（見原審卷第8
    5頁、第168至169頁、第476至477頁），及聲請勘驗扣案之
    水果刀（刀柄已斷裂）之斷裂方向，欲證明被害人係「主動
    」以身體就刃，致刀刃刺入自己腸繫膜內，刺破上腸繫膜動
    脈造成大量血腹之死亡結果等情（見原審卷第168頁），與
    聲請勘驗案發現場被告與被害人站立角度與位置，欲證明被
    告係遭被害人攻擊而無殺人犯意等節（見原審卷第168頁）
    ，復聲請向健保機構函調足證被害人案發時體重之資料，及
    勘驗被告身高體重，欲證明被害人體型相較於被告具體型優
    勢，被告本案所為係出於防衛意思（見原審卷第476頁），
    惟本案事證已臻明確，本院認無傳喚前開證人到庭作證及勘
    驗案發現場、扣案之水果刀（刀柄已斷裂）斷裂方向、被告
    身高體重，及調閱被害人案發時體重之必要，被告及辯護人
    於本院亦未再有上開調查證據之聲請，附此敘明。
參、論罪部分：
一、按家庭暴力防治法所稱之家庭暴力，係指家庭成員間實施身
    體或精神上不法侵害之行為；家庭暴力罪者，謂家庭成員間
    故意實施家庭暴力行為而成立其他法律所規定之犯罪，此觀
    家庭暴力防治法第2條第1款、第2款之規定自明。本案被害
    人與被告為同居男女朋友關係，業如前述，兩人間具有家庭
    暴力防治法第3條第2款所定之家庭成員關係。又家庭暴力防
    治法第2條第2款所稱之家庭暴力罪，因該法並無罰則規定，
    應依各該刑罰法律所定罪刑論處。是核被告所為，係犯刑法
    第271條第1項之殺人罪。
二、辯護人主張被告長期在精神科就診，患有憂鬱症及適應障礙
    症，其行為時之辨識能力及依其辨識而行為之能力有所欠缺
    或顯著降低。經查：
㈠、被告於95年2月間起即長期至國軍桃園總醫院精神科就診，自
    103年10、11月間起病歷開始記載為輕鬱症、持續憂鬱症，
    嗣於109年10月間起至安心診所就診，診斷結果為非特定鬱
    症、非特定焦慮症等情，固有國軍桃園總醫院111年4月11日
    函所檢附被告病歷資料（見本院卷第239至338頁）、安心診
    所111年4月6日函所檢附被告病歷影本（見本院卷第221至22
    7頁）附卷可稽。
㈡、惟經本院囑請亞東紀念醫院鑑定被告行為時之辨識能力及控
    制能力後，鑑定結果認：「被告目前之精神科臨床診斷為『
    失眠症』及『疑似酒精使用障礙症，維持緩解，在控制的環境
    下。』」「本案發生前數月起，張、李兩人因開始在同一職
    場工作，相處互動時間更形增加，李員對張員頻頻於酒後對
    其眨抑辱罵之言語感到壓力，出現焦慮情緒反應，再次成立
    『適應障礙症』之診斷，然此診斷並非重大精神病，罹患該疾
    病之個案尚能保有相當之現實感，對外界事務之知覺理會及
    判斷作用以及自由決定意思之能力，並無顯著缺損，且依實
    務通說，此診斷並不被視做是刑事責任能力抗辯之理由，故
    不影響李員在系爭案件中之刑事責任能力。」「針對本次囑
    託鑑定之犯行，李員於警詢、桃檢與桃院訊問及鑑定會談中
    均坦承案發前不久有飲用酒精；鑑定會談中還揭露，飲酒前
    一如過往曾合併服用抗焦慮藥物，且案發後三個多小時李員
    進行呼氣酒測結果顯示0.37mg/L，換算血液酒精濃度為74mg
    /dL，BAC為0.074%，因此甚至可合理懷疑李員在著手犯行時
    身體內酒精濃度可能更高，加上合併服用抗焦慮藥物之影響
    ，不排除案發時李員或許處於『酒精中毒』之狀態，此亦是可
    能影響其在案發時刑事責任能力之主要精神科診斷，然案發
    後李員在警局進行調查筆錄、桃檢接受訊問及桃院審理期間
    ，李員均可回憶案發過程，如在警詢中李員能澄清警方所出
    示的酒精空瓶是過去張員飲用的空瓶，並非自己案發前喝的
    那瓶酒，並利用警方提供的影像資料指出水桶、水果刀與酒
    瓶原本放置的位置。且李員在歷次陳述犯行過程之內容大同
    小異，如李員接受桃檢訊問與本次鑑定會談中均有提到，案
    發前發現張員返家時，自己一開始心情是高興、開心地迎接
    對方，怎料對方竟出言辱罵，足見李員仍能清楚回憶案發時
    內心情緒的起伏轉折，且當時並未有明顯情緒困擾或精神病
    症狀之干擾。李員不爭執有客觀犯行，也知曉其行為本質，
    如李員多次提到，是因張員一直追打自己，才會順手拿起張
    員放在家中的刀子向其刺下去，『只是刺一刀，讓你痛、讓
    你不要再打了』，也不否認之後還拿空酒瓶繼續打張員等情
    事，足見其意識及判斷力未有顯著減損，雖其控制駕馭能力
    ，或受酒精作用影響略有缺損，但亦未達顯著減損之程度。
    」「簡言之，案發時雖因受張員言語與肢體暴力所引致之焦
    慮情緒與酒精作用，李員之精神狀態略受影響，然綜觀此次
    鑑定所搜集之各項資料，推定李員於本案行為時辨識行為違
    法或依其辨識而行為之能力，未達顯著降低之程度，即李員
    於本案行為時具完全刑事責任能力。」有精神鑑定報告書1
    份在卷可參（見本院卷第431至457頁）。
㈢、再依前引被告於警詢、偵查及原審歷次供述內容，可知被告
    對於案發主要過程及發生原因記憶甚明，又經原審就被告所
    持0000000000門號行動電話於案發當晚即110年2月20日晚間
    7時38分撥打110報案之錄音檔案勘驗結果如下：
　　接聽員：你好。
    被　告：嗯。
    接聽員：喂？消防局要救護車還是消防車呢？
    被　告：對。救護車，救護車。
    接聽員：好，不要緊張。
    被　告：157巷。
    接聽員：你地址在哪一區？
    被  告：南華街157巷。
    接聽員：南華街……
    被  告：34號。
    接聽員：157巷34號，有幾樓嗎？還是透天的？
    被  告：那1樓。
    接聽員：1樓嘛？
    被  告：嘿。
    接聽員：什麼事情要救護車？
    被  告：那個人捅我好幾刀，打我，然後他又自己捅了好幾
            刀失血，快失血了。
    接聽員：所以請問幾個人要救護車，兩個人嗎？
    被  告：兩個。
    接聽員：兩個人是不是？
    被  告：對。
    接聽員：好，你不要緊張，我救護車電腦已經派車了，不要
            緊張，你們先拿乾淨的布幫傷口加壓止血，那個傷
            口在哪裡？
    被  告：我不知道那乾淨的布在哪裡，乾淨的，傷口在哪裡
            ，我知道我……
    接聽員：乾淨的布，紗布或是乾淨的布，壓住，壓住，不要
            講其他的東西……
    被  告：我不知道……
    接聽員：趕快壓住傷口。
    此有上開門號行動電話撥打110報案之桃園市政府警察局受
    理各類案件紀錄表及原審勘驗筆錄在卷可佐（見原審卷第45
    0頁、第522至523頁），其中更可見被告向110即桃園市警察
    局桃園分局勤務中心報案時，竟佯稱其遭被害人捅好幾刀，
    且被害人又捅自己好幾刀失血等不實內容以圖規避刑責。
㈣、綜合上情觀之，被告於行兇前後始終意識清楚，遭警逮捕後
    ，被告歷次應訊對於犯案過程記憶大致清晰，並無思緒混亂
    之情形，顯見本案乃係被告因與被害人爭吵後，不滿被害人
    打罵之現實事由而殺害被害人，而非因妄想或幻聽等事由而
    影響其辨識能力，被告並能於甫犯案後報警時，謊稱是被害
    人持刀捅自己而為有利於己之盤算，又被告多次持水桶、水
    果刀、酒瓶攻擊被害人之過程中，亦未見其有控制自己停手
    未果之情事，是本案顯無事證可認被告行為時之辨識違法能
    力及依其辨識而行為之能力有所欠缺或顯著降低，本院認上
    開亞東紀念醫院之精神鑑定結果，應屬可採，即無刑法第19
    條第1項、第2項規定適用之餘地。
㈤、雖辯護人請求再送臺大醫院為精神鑑定（見本院卷第582頁）
    ，然本院前於111年4月間詢問臺大醫院結果，稱鑑定時間已
    經安排到同年7月份，且鑑定後需要三個月製作報告時間，
    經詢問臺北市立聯合醫院松德院區結果，亦答稱鑑定時間已
    經排到同年7月份，鑑定後需要六個月製作報告時間（見本
    院卷第349頁之本院公務電話查詢紀錄表），為免受羈押處
    分中之被告訴訟程序遲滯過久，本院遂徵詢是否改送亞東紀
    念醫院實施精神鑑定，檢察官、辯護人均表示沒有意見，被
    告亦回稱本院表示沒有意見等語（見本院卷353頁之公務電
    話查詢紀錄表及第355頁之臺灣高等法院案件意見查詢表）
    ，本院乃改送亞東紀念醫院實施精神鑑定。辯護人既未能具
    體指出亞東紀念醫院上開精神鑑定報告有何瑕疵或違誤之處
    ，僅因鑑定結論未有利於被告即請求再送臺大醫院鑑定，難
    認有據，本院認無再送臺大醫院實施精神鑑定之必要，併此
    敘明。
三、是否成立自首部分：　　
㈠、按對於未發覺之罪自首而受裁判者，得減輕其刑，刑法第62
    條第1項定有明文。刑法上所謂自首，乃犯人在犯罪未發覺
    前，向該管公務員自行申告犯罪事實而受裁判之謂。所謂「
    發覺」，固非以有偵查犯罪權限之機關或人員確知其人犯罪
    無誤為必要，而於對其發生嫌疑時，即得謂為已發覺，但此
    項對犯人之嫌疑，仍須有確切之根據得合理之可疑者，始足
    當之，若單純主觀上之懷疑，要不得謂已發生嫌疑。至如何
    判斷「有確切之根據得合理之可疑」與「單純主觀上之懷疑
    」，主要區別在於有偵查犯罪權限之機關或人員能否依憑現
    有尤其是客觀性之證據，在行為人與具體案件之間建立直接
    、明確及緊密之關聯，使行為人犯案之可能性提高至被確定
    為「犯罪嫌疑人」之程度。倘有偵查犯罪權限之機關或人員
    由各方尋得之現場跡證（如贓物、作案工具、血跡等檢體）
    、目擊證人等客觀性證據已可直接指向特定行為人犯案，足
    以構建其與具體案件間直接、明確及緊密之關聯，使行為人
    具有較其他排查對象具有更高之作案嫌疑，此時即可認「有
    確切之根據得合理之可疑」將行為人提昇為「犯罪嫌疑人」
    ，即應認其犯罪已被「發覺」（最高法院108年度台上字第3
    146號刑事判決參照）。
㈡、查被告案發後撥打110電話報警並電召救護車時，並未坦承自
    己犯罪事實，反而謊稱是被害人持刀捅自己，業如前述，此
    部分自無由成立自首。嗣警員謝竣揚等人於同日據報到場處
    理時，當時之回報結果為：經了解為同居男女酒後口角糾紛
    ，李女有精神方面疾病，張男欲奪下李女手上刀子時不慎遭
    劃傷，送聖保祿醫院就醫等語，有案發當日之桃園市政府警
    察局受（處）理各類案件紀錄表在卷可憑（見原審卷第450
    頁），亦難認被告於警員到場處理後有承認自己持刀刺傷被
    害人之犯罪事實。再經本院傳喚警員謝竣揚到庭作證結果，
    其固因距離案發有一段時間而多有不記得之情形，只記得製
    作筆錄時被告有承認是她做的（見本院卷第573至575頁），
    但亦稱其抵達現場前，勤務中心即通報有糾紛、有刀傷。抵
    達現場當時，被告身上有很多傷，我覺得躺在地上的被害人
    是遭被告弄傷，因為他們有吵架，而且被告有喝酒等語（見
    本院卷第576頁）。是由上開受（處）理各類案件紀錄表及
    警員謝竣揚所證內容可知，被告在警員到場後應仍未於第一
    時間承認自己有持刀刺傷被害人之行為，猶辯稱是被害人奪
    刀時不慎遭劃傷，但到場處理警員由通報內容及案發現場只
    有被告與被害人，兩人間有糾紛衝突，被告帶有酒意且身上
    有很多傷等客觀性證據，已可構建被告與本案被害人遭持刀
    刺傷結果間之緊密關聯，即可認「有確切之根據得合理之可
    疑」將被告提昇為「犯罪嫌疑人」，則被告犯罪自屬已被偵
    查機關發覺，是縱然被告於製作警詢筆錄時即坦承有持刀刺
    被害人多刀之行為，亦無礙於其所為本案犯罪已被到場處理
    警員發覺之事實，尚難認被告構成自首而合於刑法第62條第
    1項之規定，無從適用上開規定減免其刑。
四、辯護人雖以被告與被害人間為男女朋友關係，同居6、7年，
    案發當日仍開心烹煮飯菜等待被害人返家共用晚餐，足見對
    被害人照顧有加；前於107年間，因被害人經濟困窘，被告
    甚且下海賣淫約半年，將所得匯予被害人使用，可徵被告對
    被害人用情付出甚鉅；然被害人卻長期對被告施以家暴，被
    告在肉體及心理長期累積極大壓力下，情緒失控，持刀攻擊
    被害人而鑄成大錯，請考量被告是在長期受到被害人家暴，
    陷入絕境之情形下犯下本罪，客觀上足以引起一般人之同情
    ，犯罪情狀顯可憫恕，請求適用刑法第59條規定減輕其刑。
    惟按刑法第59條規定之酌量減輕其刑，必須犯罪另有特殊之
    原因與環境，在客觀上足以引起一般同情，認為即使予以宣
    告法定最低度刑，猶嫌過重者，始有其適用。經查：
㈠、被告固於106年6月20日曾遭被害人辱罵、施暴致其手臂受傷
    ，及於106年10月15日曾遭被害人掌摑並持酒瓶毆打致其受
    有右上肢之撕裂傷，且前開衝突情境係發生於被害人酒後所
    為，此有桃園市政府家庭暴力暨性侵害防治中心保護個案李
    ○如摘要報告、家庭暴力事件通報表及台灣親密關係暴力危
    險評估表暨被告聖保祿醫院106年10月15日急診病歷在卷可
    佐（見原審卷第398至400頁、第402至416頁；本院卷第217
    至218頁），然經原審就被告有無經列為「家庭暴力高危機
    人口」一節函詢桃園市政府警察局桃園分局及桃園市政府家
    庭暴力暨性侵害防治中心，桃園市政府警察局桃園分局函覆
    結果為：該分局於106年6月20日、106年10月15日及110年2
    月20日（按即本案）分別受理被告與被害人家庭暴力案件，
    計3次，被告均未提出刑事告訴等情（見原審卷第434頁），
    再觀諸桃園市政府家庭暴力暨性侵害防治中心函覆檢送之該
    中心保護個案李○如摘要報告及台灣親密關係暴力危險評估
    表所載（見原審卷第399頁、第408頁、至416頁），顯示本
    案係被告首次通報為家庭暴力之被害人，被告過往之家庭暴
    力事件均未經桃園市政府列管為家庭暴力高危機案件（見原
    審卷第399頁），且就被告於106年6月20日家庭暴力通報事
    件所製作之台灣親密關係暴力危險評估表（TIPVDA）之分數
    為0分，被告對於其於106年6月20日之危險處境看法自認為
    「0分、不怎麼危險」（按0分代表無安全顧慮，10分代表非
    常危險，見原審卷第408頁）；復就被告於106年10月15日家
    庭暴力通報事件所製作之台灣親密關係暴力危險評估表（TI
    PVDA）之分數為3分，被告對其於106年10月15日之危險處境
    看法則自認為「4分、有些危險」（見原審卷第416頁），是
    上開2次家暴通報事件均非桃園市政府所列管之高風險暴力
    案件，之後迄至本案發生約3年多期間，均無再有家暴案件
    之通報。復由卷附上開被告國軍桃園總醫院病歷資料觀之，
    被告於該院精神科長期就診，門診時曾提及先前丈夫有肢體
    暴力、亦曾提及前男友有跟蹤、偷東西及電話騷擾，迄至本
    案案發前，卻只見被告向醫師提及擔心武漢病毒等較為具體
    之情事，未曾見被告提及被害人有對施暴之行為。再參以被
    告自陳後述匯款給被害人期間（107年1至5月間）是在外縣
    市謀職，而在其與被害人僅係男女朋友，無婚姻約束之情形
    下，被告仍回到被害人身邊共同生活至案發時，則被害人於
    106年該2次家庭暴力事件通報後，迄至本案發生，長達3年
    多期間是否仍再有對被告長期施暴，容非無疑，實尚難僅因
    被告片面所述，即認被告長期有單方面受到被害人家暴之情
    事，無由以此認被告確有可堪憫恕之事由。
㈡、被告稱其於107年間有匯款給被害人，經本院調取華南銀行帳
    戶並由被告、辯護人確認結果，是於107年1月8日至5月6日
    間，被告匯款7筆共計9萬元之款項給被害人（見本院卷第51
    3至517頁之華南銀行111年8月4日通清字第1110027430號函
    所附被害人帳戶交易明細、第559頁之刑事辯護意旨狀被證5
    ）。而該等匯款距離案發時間已將近3年，究竟是何原因匯
    款，是如被告所述單純供被害人花用，或是例如向被害人借
    款之償還款項等其他原因，已不可考。但由被告稱其所居住
    之南華街住處是由被害人所承租（見聲羈卷第20頁），其於
    精神鑑定會談時提及因自認年紀漸長，沒有經濟能力，不敢
    離開被害人等語（見本院卷第443頁），可徵被害人對被告
    亦有經濟上之付出，被告反有依賴被害人之情形，自難僅因
    被告於案發約3年前曾匯款數筆共計9萬元之款項，即認其對
    於被害人付出甚鉅而有可堪憫恕之情狀。
㈢、準此，本案在客觀上既難認有引起一般人同情之堪予憫恕情
    狀，即無從援引刑法第59條之規定減輕其刑。
肆、維持原判決之理由　　
一、原審以被告所為事證明確，係犯刑法第271條第1項之殺人罪
    ，並審酌被告與被害人原為交往並同居之男女朋友，其於案
    發時雖有遭被害人毆打，但其卻憤而持刀刃長「10公分」之
    水果刀猛力刺向被害人上腹部，造成創徑深度達「15.5公分
    」之傷口，刺破腹腔內主要動脈分支，當被害人遭其刺擊倒
    地已無力抵抗，卻未即時將被害人送醫急救，反持酒瓶再敲
    擊被害人頭部，並於報案時向員警佯稱本案是被害人捅自己
    好幾刀云云，顯見其無視他人之生命價值，對於被害人之家
    屬造成難以抹滅之傷痛，屬無從回復之損害，所生危害重大
    ，且迄未賠償被害人家屬所受損害，犯後仍矢口否認犯行，
    更將被害人死亡結果推諉為係因被害人自己以身體就刃所造
    成，未見絲毫悔悟之意，兼衡告訴人具狀表示請法院依法從
    重量刑等語，及其犯罪之動機、目的、手段、素行、智識程
    度及生活狀況等一切情狀，量處被告有期徒刑13年，並敘明
    扣案水果刀，雖係被告持以為本案犯行所用之犯罪工具，然
    非被告所有之物，其餘扣案物品或與本案被告犯行無關，或
    僅為本案之證據，均不予宣告沒收等節，認事用法均無違誤
    ，量刑亦屬妥適，應予維持。
二、被告上訴意旨否認有殺人犯意、主張為正當防衛等情，均非
    可採，另認有自首、刑法第19條、第59條等減免其刑規定適
    用部分，亦非有據，均經本院論駁如前。至量刑部分，按關
    於刑之量定，係實體法上賦予法院得為自由裁量之事項，倘
    其未有逾越法律所規定之範圍，或濫用其權限，即不得任意
    指摘為違法。查原審於量刑時已依刑法第57條規定以行為人
    之責任為基礎，審酌該條所列情狀，以本案被告與被害人間
    案發時為同居男女朋友數年之關係，持刀刺擊被害人進而再
    持酒瓶砸被害人頭部之犯罪手段，其行為導致被害人死亡之
    嚴重結果，犯罪後第一時間竟畏罪卸責予被害人之犯後態度
    等情觀之，原審量刑並未逾越法定裁量範圍，亦無明顯違反
    罪刑相當原則之濫用權限情形。被告上訴主張受被害人長期
    家暴部分，雖無從確認，但原審量刑時已為被害人有毆打被
    告之有利認定，被告上訴後於本院所稱曾匯款給被害人部分
    ，距離案發時已近3年，金額9萬元，且實際匯款原因尚非明
    瞭，本院認對於刑度減輕幅度極微，尚未達因此而改變原審
    量刑之程度。被告其餘上訴意旨所指各情，復非應撤銷原判
    決改判較輕之刑之事由，從而本案被告上訴意旨指摘原審判
    決量刑過重部分，亦難認屬有據。準此，被告前開上訴意旨
    均無理由，應駁回其上訴。
據上論斷，應依刑事訴訟法第368條，判決如主文。
本案經檢察官黃翎樵提起公訴，檢察官蔡顯鑫到庭執行職務。
中　　華　　民　　國　　111 　年　　8 　　月　　30　　日
                  刑事第二十庭  審判長法　官  張紹省
                                      法　官  蕭世昌
                                      法　官  吳祚丞
以上正本證明與原本無異。
如不服本判決，應於收受送達後20日內向本院提出上訴書狀，其
未敘述上訴之理由者並得於提起上訴後20日內向本院補提理由書
（均須按他造當事人之人數附繕本）「切勿逕送上級法院」。
                                      書記官  莫佳樺
中　　華　　民　　國　　111 　年　　8 　　月　　30　　日
附錄：本案論罪科刑法條全文
中華民國刑法第271條第1項
殺人者，處死刑、無期徒刑或十年以上有期徒刑。
前項之未遂犯罰之。
預備犯第一項之罪者，處二年以下有期徒刑。